ACORDAO-COMPLETO-2404826

ACÓRDÃO 7311/2020 ATA 22/2020 - PRIMEIRA CÂMARA

VISTOS, relatados e discutidos estes autos referentes ao processo de prestação de contas anual do Departamento Regional do Serviço Social da Indústria no Estado de Alagoas (Sesi/AL) , relativa ao exercício de 2015.
ACORDAM os ministros do Tribunal de Contas da União, reunidos em sessão da 1ª Câmara, ante as razões expostas pelo relator, em:
9.1. rejeitar as razões de justificativa apresentadas pelo Sr. José Carlos Lyra de Andrade, diretor regional do Departamento Regional do Sesi no Estado de Alagoas;
9.2. julgar irregulares as contas do Sr. José Carlos Lyra de Andrade, com fundamento nos arts. 1º, I, e 16, III, "b", da Lei 8.443/1992, c/c os arts. 1º, I, e 209, II, do RI/TCU;
9.3. julgar regulares com ressalvas as contas dos Srs. André Luiz Gomes da Silva, Aristeu Lázaro Salvador, Carlos Alberto Barros de Araújo, Carlos Oiticica Pinto Guedes de Paiva, Israel Wanderley Maux Lessa, José da Silva Nogueira Filho e Romildo Ramos Rocha, com fundamento no art. 1º, I, 16, II, 18 e 23, II, da Lei 8.443/1992, dando-lhes quitação, em razão do não cumprimento de suas atribuições estabelecidas no art. 39 do regulamento do Sesi, a exemplo da ausência de padronização para a avaliação dos recursos transferidos ao Instituto Euvaldo Lodi de Alagoas, das desconformidades verificadas no processo de recrutamento e seleção de pessoal, em desatendimento a normativos internos da unidade jurisdicionada, notadamente a Resolução Sesi/Conselho Nacional 1/2009, bem como das diversas falhas observadas na concessão de patrocínios pelo Sesi/AL;
9.4. julgar regulares as contas dos demais responsáveis, dando-lhes quitação plena, com fulcro nos arts. 1º, I, e 16, I, da Lei 8.443/1992, c/c os arts. 1º, I, e 207 do RI/TCU;
9.5. aplicar ao Sr. José Carlos Lyra de Andrade a multa prevista no art. 58, I, da Lei 8.443/1992, no valor de R$ 40.000,00 (quarenta mil reais) , fixando o prazo de 15 (quinze) dias, a contar da notificação, para que comprove, perante este Tribunal (art. 214, III, "a", do RI/TCU) , o recolhimento da dívida aos cofres do Tesouro Nacional, atualizada monetariamente desde a data do presente acórdão até a do efetivo recolhimento, se for paga após o vencimento, na forma da legislação em vigor;
9.6. autorizar, desde logo, nos termos do art. 28, II, da Lei 8.443/1992, a cobrança judicial da dívida caso não atendida a notificação;
9.7. determinar ao Departamento Regional do Serviço Social da Indústria no Estado de Alagoas que estabeleça, em normativo, o obrigatoriedade de que toda concessão de patrocínio seja precedida da análise da relação custo-benefício da ação, da adequabilidade dos valores pleiteados, da pertinência do objeto a ser patrocinado com os objetivos institucionais do Sesi, bem como sejam exigidos e devidamente analisados, nas prestações de contas, o retorno institucional do patrocínio concedido, bem como os documentos financeiros e fiscais comprobatórios da boa aplicação dos recursos por parte dos entes patrocinados, informando ao Tribunal no prazo de 180 (cento e oitenta) dias;
9.8. dar ciência ao Departamento Regional do Serviço Social da Indústria no Estado de Alagoas sobre as seguintes impropriedades:
9.8.1. desvio de finalidade na aplicação de recursos com o patrocínio, bem como a concessão de patrocínios sem descrição detalhada das ações, sem a observância do prazo de antecedência necessário e sem a análise da prestação de contas apresentada, em desatenção ao disposto nos itens 2.1, 2.3 e 2.10 da Política de Patrocínio para o Sesi vigente à época;
9.8.2. celebração de contratos de patrocínio prevendo, como retorno publicitário, a utilização da logomarca de outra instituição nas peças publicitárias, a exemplo da Federação das Indústrias do Estado de Alagoas, configurando transgressão às regras estabelecidas nos itens 2 e 3.1 da Política de Patrocínio para o Sesi vigente à época;
9.8.3. contratação da Faculdade de Administração e Negócios Ltda. (FAN) mediante dispensa de processo licitatório, sem prévia justificativa quanto à escolha da empresa e demonstração da compatibilidade do preço com o de mercado, contrariando o disposto no art. 2º c/c o art. 11 do Regulamento de Licitações e Contratos do Sesi;
9.8.4. ausência, nos processos de recrutamento e seleção de pessoal realizados no exercício, de documentação comprobatória do atendimento à resolução Sesi/CN 1/2009, em especial a comprovação de que os candidatos foram informados dos procedimentos e critérios de avaliação;
9.8.5. falhas na concorrência 4/2015, realizada para a contratação de empresa para execução do projeto Cine Sesi Cultural, a seguir elencadas:
9.8.5.1. inadequação da pesquisa de mercado com vistas à composição do preço de referência da licitação, ante a realização de pesquisa junto apenas ao Instituto Origami;
9.8.5.2. atribuição de ponderação desproporcional entre os índices de técnica e de preço, desacompanhada de justificativas técnicas, e utilização de critérios pouco objetivos;
9.8.5.3. ausência de prévio estudo de viabilidade técnico-econômica do projeto Cine Sesi, contrariando os princípios da eficiência, do interesse público, da economicidade e da transparência;
9.8.6. ausência de normativo para padronizar a avaliação dos recursos transferidos ao Instituto Euvaldo Lodi de Alagoas;
9.9. ordenar à Secretaria de Controle Externo do Trabalho e Entidades Paraestatais (SecexTrabalho) que autue processo apartado de representação, com vistas à apreciação das contas do patrocínio concedido pelo Sesi/AL ao Instituto de Produção Socioeducativo e Cultural Brasileiro (IPCB) para realização do Festival Internacional de Teatro de Objetos (Fito) ;
9.10. enviar cópia desta deliberação ao Departamento Regional do Serviço Social da Indústria no Estado de Alagoas (Sesi/AL) e à Controladoria Regional da União no Estado de Alagoas.

Prestação de contas anual do Departamento Regional do Serviço Social da Indústria no Estado de Alagoas (Sesi/AL), relativa ao exercício de 2015.

Primeira Câmara

Departamento Regional do Serviço Social da Indústria no Estado de Alagoas.

3. Responsáveis: André Luiz Gomes da Silva (XXX.246.084-XX); Aristeu Lázaro Salvador (XXX.967.805-XX); Carlos Alberto Barros de Araújo (XXX.272.334-XX); Carlos Alberto Pacheco Paes (XXX.718.104-XX); Carlos Oiticica Pinto Guedes de Paiva (XXX.217.464-XX); Israel Wanderley Maux Lessa (XXX.488.934-XX); Jerlane Carneiro de Almeida Leite (XXX.624.754-XX); José Carlos Lyra de Andrade (XXX.849.024-XX); José da Silva Nogueira Filho (XXX.856.804-XX); Romildo Ramos Rocha (XXX.431.884-XX); Walter Luiz Jucá Sá (XXX.979.744-XX).

13.1. Ministros presentes: Walton Alencar Rodrigues (Presidente), Benjamin Zymler e Bruno Dantas.
13.2. Ministro-Substituto convocado: Augusto Sherman Cavalcanti.
13.3. Ministro-Substituto presente: Weder de Oliveira (Relator).

ACORDAO-COMPLETO-2508789

Acórdão 16697/2021 - Primeira Câmara

ACORDAO-COMPLETO-2552043

Acórdão 7960/2022 - Primeira Câmara

WEDER DE OLIVEIRA

Tratam os autos de processo de prestação de contas ordinária anual do Departamento Regional do Sesi no Estado de Alagoas (Sesi/AL) , relativa ao exercício de 2015.
Reproduzo, a seguir, com ajustes de forma pertinentes, a instrução da Secretaria do TCU no Estado de Alagoas (Sec-TCU) [footnoteRef:2]: [2:  Peças 204-206.] 
" (...) 
INTRODUÇÃO
1.  Cuidam os autos de processo de prestação de contas anual do Departamento Regional do Serviço Social da Indústria no Estado de Alagoas (Sesi/AL) , relativo ao exercício de 2015. 
2.  O presente processo de contas anuais foi organizado de forma individual, em consonância com a classificação disposta no art. 5º da Instrução Normativa TCU 63/2010 e com as orientações da Decisão Normativa TCU 147/2015. 
3.  Os serviços sociais autônomos, comumente denominados Sistema 'S', no qual encontra-se inserido o Sesi/AL, são pessoas jurídicas de direito privado, sem fins econômicos, criadas por lei para desempenhar atividades assistenciais ou de ensino a determinadas categorias profissionais, e são mantidos com recursos públicos, normalmente por meio de contribuições parafiscais.
4.  A unidade jurisdicionada (UJ) foi criada por meio do Decreto 57.375, de 2/12/1965, e tem como competência institucional promover a qualidade de vida do trabalhador da indústria e de seus dependentes, com foco na educação, saúde e lazer, e estimular a gestão social responsável de empresa industrial. Seu âmbito de atuação é estadual. Sua principal finalidade consiste em prestar assistência social aos trabalhadores industriais e de atividades assemelhadas.
HISTÓRICO
5.  As contas foram examinadas e, em instrução de peça 168, a qual contou com a anuência do corpo diretivo desta secretaria (peça 170) , foi apresentada ao Ministro Relator proposta de mérito no sentido de que as contas do diretor regional do Sesi em Alagoas, Sr. Jose Carlos Lyra de Andrade (CPF XXX.849.024-XX) , fossem julgadas regulares com ressalva, e regulares as contas dos demais dirigentes constantes do rol de responsáveis, bem como fosse dada ciência ao Sesi/AL das impropriedades verificadas e determinada a adoção de medidas corretivas.
6.  O Ministério Público junto ao Tribunal, diante das irregularidades constatadas na contratação do Instituto Origami para a execução do projeto Cine Sesi Cultural, e que seriam recorrentes e também observadas em outros Departamentos Regionais ao longo dos últimos anos, concluiu pela necessidade de avaliação sistêmica dessas contratações, a ser conduzida pela Secex/Previdência, conforme determinação insculpida no subitem 9.1.2 do Acórdão 2856/2016-TCU-Plenário.
7.  Assim, à vista dos elementos carreados aos autos e das análises empreendidas, a representante do Ministério Público endossou o encaminhamento de mérito alvitrado por esta unidade técnica, sem prejuízo de eventual reabertura destas contas, caso a apuração mencionada no item anterior viesse a evidenciar irregularidades na atuação de gestores da unidade jurisdicionada (peça 171) .
8.  O relator do processo, Exmº Sr. Ministro Substituto Weder de Oliveira, em competente despacho (peça 172) , considerou que algumas impropriedades trazidas pelo órgão de controle interno, ainda que extensamente examinadas por esta unidade instrutiva, mereciam ser objeto de audiência do responsável para que apresentasse as razões de justificativas necessárias para esclarecimento das constatações, quais sejam:
a) processo de recrutamento e seleção de pessoal em desconformidade com os normativos internos da UJ (item b.2 da proposta de encaminhamento da UT) ; e
b) impropriedades nas concessões de patrocínio do Sesi/AL, tendo em vista, principalmente, a concessão de patrocínio com desvio de finalidade, a não aplicação de multas previstas em contratos, a não observância da jurisprudência do TCU, a não apresentação de prestações de contas e o não cumprimento das normas internas (item b.4 da proposta de encaminhamento da UT) .
9.  O Ministro-Relator destacou ainda em seu despacho a ausência de informações no relatório de gestão da entidade e em seus demonstrativos financeiros acerca do comprometimento de parte dos seus recursos em ações educacionais gratuitas, conforme obrigação regimental trazida pela edição do Decreto 6.637/2008. Diante desse fato, o Relator determinou o retorno dos autos à Secex/AL, para realização das audiências e de inspeção na entidade para obtenção de elementos acerca do cumprimento do percentual de gratuidade no exercício. 
10.  Em cumprimento ao Despacho do Exmº Sr. Ministro-Relator (peça 172) , a inspeção foi realizada, nos termos da Portaria de Fiscalização à peça 174, cujo resultado encontra-se descrito na instrução de peça 195 (itens 15 a 19) , com a conclusão de que o Sesi, Regional Alagoas, cumpriu no exercício de 2015 a exigência regimental de destinação de recursos a ações educacionais gratuitas, estabelecida no Decreto 57.375, de 1965, que aprovou o Regulamento do Sesi, com as alterações promovidas pelo Decreto 6.637, de 2008. O percentual da receita compulsória líquida correspondente a ações educacionais gratuitas foi de 61,4%, contra a meta de 16,67%.
11.  Também em cumprimento à determinação contida no despacho de Sua Excelência, foi promovida a audiência do Sr. José Carlos Lyra de Andrade (CPF XXX.849.024-XX) , diretor regional do Sesi/AL no exercício financeiro de 2015, mediante o Ofício 099/2018-TCU/SECEX-AL, datado de 1º/3/2018 (peça 181) .
12.  Quanto às supostas não conformidades no processo de recrutamento e seleção de pessoal, esta unidade técnica, em instrução de peça 195, propôs que as razões de justificativas apresentadas pelo responsável fossem acatadas em parte, mantendo-se, contudo, a proposta no sentido de que as impropriedades verificadas nos processos seletivos de pessoal no ano de 2015 constituíssem ressalva nas contas do Sr. José Carlos Lyra de Andrade.
13.  No que concerne às irregularidades nas concessões de patrocínio do Sesi/AL, foi proposto que as razões de justificativa apresentadas pelo responsável fossem rejeitadas, com o consequente julgamento das contas do Sr. José Carlos Lyra de Andrade (CPF XXX.849.024-XX) , Diretor do Sesi/AL, como irregulares.
14.  O MP/TCU endossou a instrução de mérito e acrescentou proposta de determinação ao Sesi/AL para a adoção das providências necessárias com vistas à apresentação da prestação de contas pelo IPCB, e das medidas cabíveis para a restituição dos valores transferidos indevidamente, no caso de se evidenciar incompatibilidade entre o valor do patrocínio e os custos comprovados do Fito, medidas essas a serem informadas no bojo da próxima prestação de contas ordinárias da Unidade Jurisdicionada (peça 198, p.2, itens 13 a 15) .
15.  Antes que o Relator incluísse o processo em pauta para deliberação do TCU, o Sesi/AL encaminhou ao Relator o memorial constante da peça 202, com o objetivo de elidir as irregularidades referentes à concessão de patrocínios, o que motivou Sua Excelência, conforme despacho de peça 203, em observância ao princípio da verdade material, a determinar a esta unidade instrutiva que procedesse ao reexame das razões de justificativa aduzidas pelo responsável, à luz dos novos elementos juntados aos autos e da regulamentação da entidade sobre a concessão de patrocínios vigente à época.
EXAME TÉCNICO
16.  Os esclarecimentos apresentados pelo Sesi/AL no memorial de peça 202, em síntese foram os que se seguem.
16.1.  Esclarece que os patrocínios contratados pela unidade jurisdicionada, diferentemente da conclusão técnica da Secex/AL, observaram sim 'os objetivos institucionais da entidade, difusos por sinal, e tiveram as suas realizações efetivamente comprovadas'. 
16.2.  Argumenta que não existem irregularidades ou opção deliberada do gestor de descumprir regras, ao tempo em que reconhece existirem inconsistências, de ordem procedimentais e referentes a aspectos formais, que considera insuficientes a ensejar irregularidade nas contas do Diretor do Departamento Regional do Sesi/AL. 
16.3.  Alega que o Sesi/AL vem revendo 'seus processos de gestão e de governança, num movimento contínuo e evolutivo em busca de uma maior transparência e efetividade às suas ações', e que já dispõe de página na internet dedicada à transparência, onde estão dispostos, além de dados financeiros e de produção, as licitações, os contratos e os convênios firmados pela entidade.
16.4.  Destaca seu entendimento acerca da natureza jurídica do contrato de patrocínio, e registra que ao patrocinar um projeto ou evento busca-se (a) a finalidade institucional; (b) uma relação equilibrada entre o custo e o benefício à entidade patrocinadora; e (c) a comprovação da realização do evento patrocinado. Informa que essas premissas estão contempladas na política estabelecida pelos departamentos nacionais do Senai e do Sesi, por intermédio da OSC Sesi/Senai 14/2013, de 29/10/2013, e incorporadas à política de patrocínio do Sesi/AL, juntada aos autos na peça 132. 
16.5.  Considerando a sua peculiar característica de contrato de natureza civil, foram estabelecidas premissas na política de patrocínios do Sesi: (i) o conceito de patrocínio; (ii) ações possíveis de serem patrocinadas e as vedadas; (iii) a incidência do regulamento de contratações das entidades; (iv) os requisitos contratuais mínimos; e, (v) a prestação de contas.
16.6.   Quanto à prestação de contas, argumenta que o patrocinado deve comprovar a realização do evento, a associação da marca da entidade patrocinadora ao evento, além das demais contrapartidas eventualmente contratadas, mas que não se pode exigir que o patrocinado apresente documentos fiscais dos seus gastos no evento, pois o patrocínio firmado pelo Sesi é um contrato civil, que não se confunde com os patrocínios realizados, por exemplo, com base na Lei Rouanet (Lei 8.313/1991) , cujo apoio aos projetos culturais se dá a partir de renúncias fiscais.
16.7.  Reforça que os patrocínios do Sesi não se equiparam aos convênios. Portanto, não caberia ao patrocinador exigir a documentação fiscal, por não ser próprio dessa relação que o patrocinado seja fiscalizado pelo patrocinador nem que a sua eficiência empresarial na contratação de seus bens e serviços (insumos do evento patrocinado) seja por ele aferida. 
16.8.  Assevera caber à patrocinadora, no momento da contratação, 'identificar se o evento condiz com a sua missão institucional, se agrega valor a sua marca e se o resultado esperado com o patrocínio é proporcional ao valor da cota que lhe está sendo exigida'. Que cabe ao patrocinado, ao final do contrato, evidenciar a realização do evento, na forma e condições contratadas, de modo que a entidade patrocinadora possa, então, averiguar se, de fato, as expectativas institucionais e contratuais foram alcançadas.
16.9.  Considerando as premissas destacadas no item 16.4 acima, é que a política de patrocínios buscou conferir tratamento homogêneo e transparente, com as cautelas necessárias a garantir os seus interesses institucionais e sem perder de vista a natureza civil do contrato de patrocínio e 'a gestão privada do Sesi, esta reconhecida, à unanimidade, pelo Supremo Tribunal Federal, no RE 789.874 julgado sob o regime da repercussão geral'.
16.10.  Com relação à concessão de patrocínio à Associação dos Cronistas Desportivos de Alagoas - ACDA, ao divergir do entendimento desta unidade técnica, argumenta que há sim a vinculação entre a missão do Sesi e o objeto patrocinado, alegando que o próprio Regulamento do Sesi, em seu art. 6°, §2°, prevê como objetivo da entidade, a execução de ações relacionadas à saúde, ao esporte, à cultura e ao lazer. Por isso, entende que seriam de interesse institucional eventos e projetos que associam a marca do Sesi a esses segmentos, divulgando os produtos ofertados ao trabalhador da indústria e à comunidade, fortalecendo a marca da entidade. 
16.11.  Cita que a Gerência de Comunicação do Sesi/AL, em manifestação constante da peça 70, p. 14-15, analisou a proposta do patrocínio e avaliou a pertinência do objeto a ser patrocinado com os objetivos institucionais do Sesi, tendo destacado que 'as ações do evento estão relacionadas à promoção da qualidade da informação sobre o esporte, desenvolvendo a cultura e educação esportiva com o aperfeiçoamento dos profissionais envolvidos' e concluído que 'é importante o apoio à ação por meio de patrocínio tendo em vista à associação da imagem do Sesi/AL a promoção da Educação e do Esporte'.
16.12.  Segundo a UJ, o contrato de patrocínio visa gerar identificação do patrocinador com o público de interesse, divulgar marcas, produtos, serviços, programas e políticas de atuação, cabendo à área técnica avaliar se há nexo causal entre a finalidade institucional e a proposta, além de analisar se há uma relação equilibrada entre o valor concedido e o benefício a ser auferido pela entidade. 
16.13.  Relembra que o valor patrocinado foi de R$ 50 mil, que considera de baixa materialidade quando comparado ao valor administrado no exercício pelo Sesi/AL. Recorre mais uma vez à manifestação isolada da área de comunicação do Sesi/AL para citar 'que as contrapartidas apresentadas eram benéficas à associação da marca do Sesi aos esportes' e que o evento patrocinado 'acontece ainda uma campanha de divulgação turística da cidade de Maceió e região, promovendo o Estado de Alagoas visando um movimento na economia turística do Estado. Serão pelo menos 700 pessoas de outros estados brasileiros que se deslocarão para a cidade de Maceió'.
16.14.  Argumenta que, além da associação da marca do Sesi ao esporte (uma das missões institucionais da entidade) , teria havido uma análise sobre o público direto que seria atingido pelo evento - independente das contrapartidas de mídia apresentadas pela entidade patrocinada -, o que levou à 'decisão de que o valor concedido a título de patrocínio traria retorno institucional valioso ao Sesi'.
16.15.  Com relação à alegada ausência de prestação de contas, afirma que esta consta da peça 70 do processo de patrocínio, e que é possível verificar as comprovações/evidências da realização do evento e das contrapartidas contratadas. Cita análise sumária dos resultados alcançados, 'com relatório contendo uma avaliação qualitativa do patrocínio com registros fotográficos e comprovação do aporte da marca nas mídias de divulgação'. 
16.16.  Conclui que, 
'em respeito à Política de Patrocínio do Sesi/AL, restaria comprovado nos autos que o patrocínio concedido à Associação de Cronistas Desportivos de Alagoas - ACDA obedeceu ao regramento da entidade, com análise da finalidade institucional, da correspondência entre valor e o benefício auferido pelo Sesi e a prestação de contas com comprovação da realização do evento patrocinado.'
ANÁLISE
17.  A maior parte das justificativas apresentada pelo Sesi/AL no memorial (peça 202) diz respeito à natureza jurídica da política de patrocínio da entidade e do contrato celebrado com as partes interessadas. 
18.  Nesse particular, o Sesi/AL reforça a peculiar característica de contrato de natureza civil, em que foram estabelecidas as premissas na política de patrocínios do Sesi (peça 132) , quais sejam: (i) o conceito de patrocínio; (ii) ações possíveis de serem patrocinadas e as vedadas; (iii) a incidência do regulamento de contratações das entidades; (iv) os requisitos contratuais mínimos; e (v) a prestação de contas.    
19.  Comparando a atual Política de Patrocínio da entidade, que passou a vigorar em 20/12/2017 (peça 194) , com a Política anterior, que estava em vigência no exercício de que tratam as contas (peça 132) , verifica-se que a atual é mais concisa e exclui o anexo relativo ao detalhamento da prestação de contas de patrocínio, no qual se exigia, inclusive, um demonstrativo financeiro (em planilha Excel) informando os recursos envolvidos (receitas e despesas) na execução do projeto, acompanhado da cópia das notas/recibos e dos extratos bancários.
20.  Vale lembrar que, entre as falhas apontadas pela CGU em seu relatório de auditoria sobre a prestação de contas em exame, consta a ausência desse demonstrativo nas prestações de contas dos patrocínios, bem como a constatação de que 'em 100% dos casos, o Sesi/AL não avaliou a prestação de contas apresentada pelo patrocinado, tampouco se houve alcance dos objetivos e o retorno institucional ao Sesi/AL pelo patrocínio concedido'. 
21.  Em resposta à audiência realizada, o Senhor José Carlos Lyra de Andrade admitiu as fragilidades apontadas pela CGU no processo de concessão de patrocínios, informando, contudo, que foram devidamente corrigidas no plano de providências apresentado ao Controle Interno. Não obstante, a única informação tendente a esclarecer as medidas corretivas adotadas foi o alegado aperfeiçoamento do normativo 'Política de Patrocínio' cuja versão mais recente foi acostada ao ofício de resposta e, conforme já ressaltado, consta do presente processo (peça 194) .
22.  No memorial que ora se examina, o Sesi/AL justifica que não existem irregularidades nem opção deliberada do gestor de descumprir regras, havendo, de fato, algumas inconsistências, essencialmente por razões de ordem meramente procedimentais e referentes a aspectos formais, que seriam insuficientes a ensejar irregularidade nas contas do Diretor do Sesi/AL.
23.  Por conclusão, em que pese não ser possível verificar se, de fato, foram aperfeiçoados os procedimentos de análise dos pleitos e das prestações de contas, o que somente poderá ser examinado em futuro trabalho de auditoria na UJ, concordamos com o argumento de que as impropriedades observadas nos procedimentos referentes à concessão dos patrocínios, de uma forma geral, não configuram a intenção deliberada do gestor de descumprir regras. Não obstante, com relação à gravidade suficiente para ensejar irregularidade nas contas do responsável, tal aspecto será melhor analisado na sequência desta instrução, considerando-se os fatos relacionados à concessão de patrocínio à Associação dos Cronistas Desportivos de Alagoas - ACDA e a totalidade dos valores envolvidos com os patrocínios.
24.  Passa-se, a seguir, à análise das informações e esclarecimentos trazidos pelo Sesi/AL no que concerne à concessão de patrocínio à ACDA, no valor de R$ 50.000,00. 
25.  No memorial, o Sesi/AL repete os argumentos já trazidos pelo responsável quando da audiência, de que há pertinência do objeto patrocinado com os objetivos institucionais do Sesi, alegando que o próprio Regulamento do Sesi/AL, em seu art. 6°, §2°, prevê como objetivo da entidade a execução de ações relacionadas à saúde, ao esporte, à cultura e ao lazer. Assim, seriam de interesse institucional eventos e projetos que associam a marca do Sesi a esses segmentos, divulgando os produtos ofertados ao trabalhador da indústria e à comunidade, fortalecendo a marca da entidade.
26.  Como argumento novo, a UJ esclarece que o parecer técnico exarado pela área competente do Sesi/AL teria analisado a proposta do patrocínio avaliando a pertinência do objeto a ser patrocinado com os objetivos institucionais do Sesi. Ademais, a análise técnica empreendida teria apontado os seguintes benefícios com o patrocínio:
a) 'as ações do evento estão relacionadas à promoção da qualidade da informação sobre o esporte, desenvolvendo a cultura e educação esportiva com o aperfeiçoamento dos profissionais envolvidos'; 
b) 'é importante o apoio à ação por meio de patrocínio tendo em vista à associação da imagem do Sesi/AL a promoção da Educação e do Esporte.'; e
c) 'acontece ainda uma campanha de divulgação turística da cidade de Maceió e região, promovendo o Estado de Alagoas visando um movimento na economia turística do Estado. Serão pelo menos 700 pessoas de outros estados brasileiros que se deslocarão para a cidade de Maceió.' 
27.  O Sesi baseia-se no fato de que o seu normativo relativo à Política de Patrocínio prevê entre as ações e atividades a serem patrocinadas aquelas relacionadas, direta ou indiretamente, a apoiar ações de esporte e lazer. 
28.  Observa-se, portanto, que o normativo amplia demasiadamente o rol de ações a serem patrocinadas pela entidade. Contudo, ainda assim, não restou comprovado que o patrocínio se amolda à finalidade institucional do Sesi. Como já fora destacado na instrução de mérito de peça 195, como se trata de evento interno de uma categoria profissional, mesmo sendo de cronistas desportivos, não significa que o patrocínio represente apoio ao esporte, mas sim dos interesses preponderantes daquela entidade. Fica evidente que a direção do Sesi/AL busca dar uma interpretação muito ampla e genérica às áreas passíveis de patrocínio, como o esporte, mesmo sem evidenciar uma vinculação direta com o objetivo principal da Instituição que é, conforme seu regulamento, o de adotar medidas que contribuam 
29.  O mesmo se aplica quanto a outros supostos benefícios apontados na análise técnica do Sesi/AL, a exemplo da divulgação turística da cidade de Maceió e região, promovendo o Estado de Alagoas, que também não se amoldam às finalidades do Sesi.
30.  Aliás, pertinente se destacar que reanálise do patrocínio concedido pelo Sesi evidencia outra questão grave, que ratifica o desvio de finalidade na atuação do Sesi e a confusão da gestão do Sesi/AL com a da Federação das Indústrias do Estado de Alagoas - FIEA. Todos os itens de propaganda relacionados ao evento, como outdoors e cartazes estão com a marca da FIEA, e não do Sesi/AL.
31.  Seria o caso até de determinar ao Sesi/AL que busque o ressarcimento junto à FIEA dos valores indevidamente aplicados em contrato de patrocínio que divulgou a marca da FIEA. Entretanto, considerando que essa questão não foi objeto de audiência do responsável e que há a possibilidade de nas demais peças, como convites, folhetos, painel de boas-vindas etc. tenha sido utilizada a marca Sesi, deixa-se de propor tal medida.
32.  Pelo exposto, propõe-se não sejam acatados os argumentos adicionais apresentados pelo Sesi/AL no sentido de que o patrocínio concedido à Associação dos Cronistas Esportivos de Alagoas - ACDA, para apoio à realização do 41º Congresso Brasileiro de Cronistas Esportivos, realizado na cidade de Maceió, é compatível com os objetivos institucionais da entidade.
33.  Resta-nos, apenas, concluir quanto ao mérito das contas, em particular, se as irregularidades nos patrocínios concedidos, em especial à ACDA, teriam materialidade suficiente para ensejar o julgamento das contas de 2015 do Diretor do Sesi/AL, como irregulares.
34.  Consoante exaustivamente analisado neste processo, ocorreram falhas, de maior ou menor gravidade, na maioria dos contratos de patrocínio firmados pelo Sesi/AL em 2015, tendo sido esse ponto objeto da audiência do responsável, determinada pelo Relator. A ausência de avaliação da prestação de contas apresentada pelo patrocinado, quanto ao alcance dos objetivos e ao retorno institucional para o Sesi pelo patrocínio concedido, por exemplo, foi observada em 100% dos casos analisados pela CGU. A concessão de patrocínio sem especificação completa do projeto a ser patrocinado, com a descrição detalhada das ações a serem realizadas, com prazos definidos, custos totais e de patrocínio, especificações e retorno oferecido pelo patrocinado ao Sesi/AL pelo patrocínio concedido, foi verificada em 75% dos casos examinados pelo Controle Interno.
35.  Portanto, para sopesar o impacto dessas ocorrências na gestão do dirigente, deve-se considerar a totalidade dos valores envolvidos, e não apenas do patrocínio concedido à ACDA, em cotejo com o volume total gerido, além da gravidade e reincidência das faltas.
36.  Nessa linha, evidente que não há como acolher a tese defendida no memorial. Os valores gastos com patrocínios superaram R$ 4,8 milhões de reais, valor com significativa materialidade em comparação com o volume total gastos em 2015 pelo SeSI/AL, no valor de R$ 68,4 milhões, conforme quadro 5 do Relatório de Gestão da UJ (peça 1, p. 46) .
37.  Deste modo, mantém-se a proposta de julgamento das contas apresentada anteriormente pela unidade técnica (peças 195 a 197) , no sentido de que as ocorrências verificadas nos contratos de patrocínios possuem materialidade e gravidade para ensejar o julgamento das contas como irregulares. Assim, entende-se que as referidas contas devam ser julgadas irregulares, com fundamento no disposto no art. 16, III, 'b' da Lei 8.443/1992, sem prejuízo das determinações e ciência de irregularidades apresentadas na instrução de peça 195, com os ajustes necessários, conforme descrito na conclusão desta instrução.
INFORMAÇÕES ADICIONAIS  
38.  O memorial traz ainda considerações acerca do posicionamento do Ministério Público junto ao Tribunal de Contas da União, constante do parecer de peça 198, acerca do patrocínio concedido ao Instituto de Produção Socioeducativo e Cultural Brasileiro (IPCB) para a realização do Festival Internacional de Teatro de Objetos (Fito) , no valor de R$ 4.368.000,00.
39.  Segundo a Ilustre Procuradora-Geral, Cristina Machado da Costa e Silva:
'13. Por fim, consideramos relevante ressaltar que, conforme assinalou a Controladoria-Geral da União em seu Relatório de Auditoria de Gestão à peça 8, pp. 5-6, há indícios de que o patrocínio concedido ao Instituto de Produção Socioeducativo e Cultural Brasileiro (IPCB) para a realização do Festival Internacional de Teatro de Objetos (Fito) , no valor de R$ 4.368.000,00, tenha sido usado como estratégia para fugir ao dever de licitar. 
14. Segundo relatado pela CGU, a aprovação do apoio financeiro se deu sem uma adequada avaliação de custos, de modo a aferir sua compatibilidade com os valores de mercado, e a prestação de contas, por parte do patrocinado, ocorreu sem a devida comprovação da aplicação dos valores repassados. 
15. Por isso, ante a materialidade desse contrato de patrocínio específico, e à luz da jurisprudência referenciada no parágrafo 11 deste parecer, sugerimos acrescer ao rol de determinações ao Sesi/AL a adoção das providências necessárias com vistas à apresentação da prestação de contas pelo IPCB, e das medidas cabíveis para a restituição dos valores transferidos indevidamente, no caso de se evidenciar incompatibilidade entre o valor do patrocínio e os custos comprovados do Fito, medidas essas a serem informadas no bojo da próxima prestação de contas ordinárias da Unidade Jurisdicionada.'
40.  No Memorial, o Sesi/AL afirma que não houve fuga ao dever de licitar, em razão de que o contrato de patrocínio é precedido de inexigibilidade de licitação prevista no art. 10, caput, do Regulamento de Licitações do Sesi.
40.1.  Alega que o Fito é um festival único e a contratação somente poderia ser feita com o instituto licenciado para a execução do projeto (IPCB) , que detém a exclusividade concedida pela idealizadora do evento, conforme documentação à peça 118 dos autos.
40.2.  Sustenta que o Fito se amolda aos objetivos institucionais e finalidades do Sesi, tanto para agregar valor à sua imagem como para fomentar o acesso à cultura e à educação, conforme estaria demonstrado nas justificativas técnicas e jurídicas constantes da peça 111 do processo. Que no processo de contratação há a análise de retorno do investimento proposto. Explica que 'foi apresentado um estudo valorando os produtos culturais ofertados gratuitamente à comunidade versus os valores mínimos cobrados a preço de mercado. Também foi realizada uma estimativa prévia de quantas vezes a marca do Sesi/AL teria contato com o público presente durante a realização do FITO'.
40.3.  No tocante à prestação de contas a ser apresentada pela beneficiária do patrocínio, informa que foi anexado material a este processo (vide peças 129,130,131) , que evidencia as diversas atividades realizadas no âmbito do Projeto, inclusive em dias anteriores à realização do Festival, ocorridas dentro do Sesi e em pontos estratégicos (áreas públicas) da cidade.
40.4.  Afirma que o patrocínio do Fito difere do patrocínio concedido à ACDA, pois naquele há efetiva materialidade do valor envolvido, que deve ser analisada, comparativa e proporcionalmente, levando-se em consideração a magnitude do evento que, além de duradouro, foi realizado em diversos pontos da cidade de Maceió.
40.5.  Aduz que 
'o FITO tem uma característica peculiar: é um projeto social e democrático, que acolhe público de todas as classes sociais, de diversas partes e origens, com a preocupação de levar cultura e lazer para quem não tem condições de se deslocar ao local oficial do evento. A população da cidade teve a oportunidade de participar de cenografias interativas, presenciar performances artísticas, desfiles alegóricos e performáticos, shows de artistas famosos como o Tom Zé, apresentações teatrais em 5 tendas montadas nos diversos locais de realização. Participaram presencialmente do FITO mais de 20.000 pessoas. 
No tocante ás mídias envolvidas com exposlçao da marca e produtos da entidade (uma vez que o festival também acontece dentro das escolas e unidades de serviço do Sesi) , a campanha do FITO Maceió foi composta por divulgações de VT de 30 segundos na TV e rádio, inserção da marca Sesi em backbus, outdoores, anúncios de jornal e revista, redes sociais, brindes (camisas, lápis, canetas, etc.) , além de outras peças de sustentação do conceito e da programação do festival.'
40.6.  Informa que no relatório de prestação de contas constante nos autos, há um estudo sobre o retorno dos impactos causados pela mídia explorada pelo Fito, o qual demonstra que a marca do Sesi/AL foi vista e/ou ouvida pelo público alvo cerca de 141.079.753 vezes associada a um projeto inovador e que valoriza a vertente social do Sistema Indústria, preocupada com o bem-estar do trabalhador. 
40.7.  Contesta a necessidade de prestação de contas financeira, por se tratar de um contrato de patrocínio, e que deve haver apenas a demonstração do cumprimento das obrigações contratualmente assumidas e da realização do evento, o que teria sido cumprido, mediante evidências físicas juntadas ao processo. Destaca sua opinião de que 'o contrato de patrocínio visa, mediante o evento, associar o patrocinador ao público de seu interesse, divulgando marcas, produtos, serviços, programas e políticas de atuação, de uma forma inteligente de se agregar valor à imagem do patrocinador; no caso, a vertente social da indústria nacional.'
40.8.  Coloca que a relação é contratual e não convencional, e que o 'valor da cota do patrocínio não precisa guardar referência estrita e imediata com os custos do evento, mas sim, de forma aproximada, com os benefícios mensuráveis a serem auferidos pelo patrocinador'. E que esse retorno foi demonstrado e comprovado, inclusive nos autos deste processo.
40.9.  Finaliza com a alegação de que 'a natureza compulsória do recurso do Sesi em nada altera tal prática nem lhe retira a validade. A prestação de contas apresentada pelos executores do FITO, observando as premissas acima, é suficientemente capaz de demonstrar a plena realização do evento, de acordo com as suas condições contratuais e premissas institucionais, permitindo, por conseguinte, o exercício do controle por esse Tribunal de Contas'.
ANÁLISE
41.  Quanto à colocação da CGU, citada pela I. Procuradora-Geral do MPTCU, de que o patrocínio concedido tenha sido usado como estratégia para fugir do dever de licitar, verifica-se que o relatório de auditoria da CGU, no item 2.4, que trata da Avaliação da Situação das Transferências Voluntárias, citou as diversas falhas cometidas pelo Sesi/AL na concessão de patrocínios, e, no último tópico, asseverou (peça 1, p. 6) :
'Particularmente em relação ao contrato firmado com o Instituto de Produção Socioeducativo e Cultural Brasileiro (IPCB) , tendo por objeto o patrocínio à realização do Festival Internacional de Teatro de Objetos (Fito) , no valor de R$ 4.368.000,00, verificou-se que o processo possui graves inconformidades na forma como foi utilizado o instituto do patrocínio como fuga ao dever de licitar. Ademais, a aprovação do apoio financeiro se deu sem uma adequada avaliação de custos, de modo a compatibilizá-los com os valores de mercado. Por fim, a prestação de contas, por parte do patrocinado, ocorreu sem a devida comprovação da aplicação dos valores repassados, evidenciando a incompatibilidade entre o valor do patrocínio e os custos efetivos do Fito.'
41.1.  Observa-se que a colocação do uso do patrocínio como 'fuga ao dever de licitar' não foi acompanhada da fundamentação necessária. Não se verifica, a priori, como a contratação do IPCB seria licitada, pois não seria para a prestação de nenhum serviço ou fornecimento de bens pela entidade. O IPCB, conforme informado, era a instituição responsável pela realização do Fito, por isso foi a destinatária do patrocínio.
41.2.  Em relação à constatação da CGU de que a aprovação do apoio financeiro se deu sem uma adequada avaliação de custos, de modo a aferir sua compatibilidade com os valores de mercado, e a prestação de contas, por parte do patrocinado, ocorreu sem a devida comprovação da aplicação dos valores repassados, tratam-se de falhas apontadas pela CGU como regra nas concessões dos patrocínios pelo Sesi/AL, e já foram devidamente analisadas nos itens 35.2 e 35.4 da instrução inicial à peça 168, inclusive com a proposta de determinação contida no item 52.'c'.1, da referida instrução, mantida no item 53.'e'.1, da instrução de mérito à peça 195:
'e) determinar ao Departamento Regional do Serviço Social da Indústria no Estado de Alagoas - Sesi/AL: 
e.1) que adote providências para o aprimoramento das normas e procedimentos relacionados à concessão de patrocínios, de forma a prever procedimento formal de contratação que justifique a transferência de recursos, notadamente quanto à exigência de análise circunstanciada acerca da relação custo-benefício da ação, da adequabilidade dos valores pleiteados, da pertinência do objeto a ser patrocinado com os objetivos institucionais do Sesi e da prestação de contas, devendo esta ser capaz de assegurar o nexo entre os valores do patrocínio e as despesas pagas, em respeito aos princípios da motivação dos atos administrativos e da transparência da Administração;'
42.  Isto porque a Política de Patrocínios do Sesi/AL define o patrocínio como o contrato pelo qual o patrocinador, com vistas a agregar valor à sua marca e fomentar atividade relacionada, direta ou indiretamente, a seus objetivos, concede apoio, financeiro ou econômico, às ações de iniciativa do patrocinado que, por sua vez, se obriga a realizá-las e associá-las à marca do patrocinador.
43.  Nesse sentido, o patrocínio do Sesi assemelha-se aos patrocínios não incentivados de divulgação de marca, fazendo com que prescindam da comprovação da execução financeira, mediante apresentação de extrato bancário da conta específica, recibos e notas fiscais, de modo a evidenciar as despesas com o objeto pactuado.
44.  O próprio Sesi/AL alterou sua política de patrocínios, passando a exigir uma prestação de contas que consiste na apresentação do relatório final comprovando a realização da ação ou atividade patrocinada nos termos previstos no contrato; a divulgação da marca do patrocinador, na forma estabelecida no contrato; e a realização de outras contraprestações previstas no contrato, portanto, uma comprovação essencialmente física e não financeira.
45.  Esse procedimento está em consonância com a jurisprudência mais recente do TCU, relacionada à concessão de patrocínios pelas estatais. Mediante o Acórdão 2914/2015-TCU-Plenário, da relatoria o Ministro Raimundo Carreiro, em processo relativo à Petrobras, o TCU acolheu o entendimento de que os contratos relativos a patrocínio não incentivado (que não possibilita a concessão de incentivo fiscal ao patrocinador) de divulgação de marca prescindiriam da comprovação da execução financeira. 
46.  Recentemente, por meio do Acórdão 2770/2018-TCU-Plenário, da relatoria do Ministro Vital do Rego, ao apreciar o relatório consolidador da auditoria nos contratos de concessão de patrocínio por empresas estatais a entidades esportivas, o Tribunal ratificou esse entendimento. Em seu Voto, o Ministro-Relator ressaltou a dificuldade da avaliação individual do alcance de certos objetivos e que no caso da divulgação de marcas, produtos e serviços, é de extrema importância que os objetivos com o patrocínio sejam criteriosamente estabelecidos.
46.1.  Em relação à prestação de contas, no Voto condutor do referido Acórdão, o Relator assentou que:
'Ante essas considerações, deixo de acolher a proposta da unidade técnica de determinar à Secom que implemente controles para verificação da conformidade das despesas executadas com recursos de patrocínios de qualquer natureza, incluindo prestação de contas com comprovantes de despesas nos moldes dos patrocínios incentivados (aqueles que possibilitam a concessão de incentivos fiscais aos patrocinadores) . Tal orientação não cabe para aqueles que se destinam tão somente à divulgação de marca.'
47.  Nada obstante, considera-se, até por decisão posterior deste Tribunal acerca dessa matéria, que será a seguir tratada, que a posição externada na deliberação acima não se aplica às entidades do Sistema 'S', mas apenas às estatais.
48.  De fato, em deliberações posteriores desta Corte, ao se apreciar patrocínios concedidos por serviços sociais autônomos, ficou assente estar em vigor no exercício a que se refere as contas em exame, o posicionamento deste Tribunal quanto às exigências relativas às prestações de contas de patrocínios concedidos por essas entidades.
49.  No Sumário do Acórdão 12155/2018-TCU-Segunda Câmara (Relator Ministro Substituto Marcos Bemquerer Costa) , em que foram julgadas as contas do Senai/RJ, exercício de 2011, consta: '4. É obrigatória a apresentação da prestação de contas de recursos públicos transferidos a entidades privadas por meio de contratos/convênios de patrocínio, para fins de verificação da regular aplicação desses recursos no escopo para a qual foi destinado.'
50.  No Relatório adotado no referido Decisum, foi refutada a defesa apresentada pela Entidade quanto a não obrigação de exigir prestação de contas dos gastos realizados ao patrocinado, nos seguintes termos:
'7. Quanto às alegações resumidas nos itens 12-14 desta instrução, cumpre registrar, [preliminarmente], com referência à alegada inexistência à época de norma regulamentando a exigência de prestação de contas em contrato de patrocínio, que, já em 2004, este Tribunal entendia haver vinculação entre os recursos repassados pelo patrocinador e as despesas realizadas pelo patrocinado, conforme se depreende da seguinte determinação à Petrobras constante do item 1.4 do Acórdão 1962/2004-TCU-Segunda Câmara: '1.4. que inclua, nos futuros contratos de patrocínio a serem firmados, cláusula prevendo a comprovação dos gastos por parte do patrocinado, com o objetivo de aferir a eficiência e a racionalidade na aplicação dos recursos, nos termos do art. 3°, II, do Decreto 4.799/2003'. Esse entendimento foi corroborado em julgado do ano seguinte, conforme o seguinte excerto do Voto condutor do Acórdão 2224/2005-TCU-Segunda Câmara, proferido em julgamento de recurso:
'13. Ressalto, todavia, que a ora recorrente, por integrar a Administração Pública, está sujeita à observância dos princípios constitucionais inerentes à atividade administrativa. Tais princípios, em especial os da eficiência e da economicidade, reclamam que a Petrobras exija a prestação de contas das despesas realizadas por parte dos patrocinados com as verbas públicas que lhes forem repassadas.'
18. Não obstante a jurisprudência quanto à obrigatoriedade de prestação de contas em contratos de patrocínio tenha oscilado, o entendimento firmado por este Tribunal no item 1.4 do Acórdão 1962/2004-TCU-Segunda Câmara foi ratificado em 2012, quando este Tribunal, mediante o item 9.4 do Acórdão 2575/2012-TCU-Plenário, reiterou a determinação ali contida e corroborada pelo Acórdão 2224/2005-TCU-Segunda Câmara. Outros julgados mais recentes seguiram na mesma direção, como o Acórdão 545/2015-TCU-Plenário, proferido no TC Processo 031.396/2011-9. Cumpre observar que a jurisprudência deste Tribunal é pacífica quanto à natureza pública dos recursos geridos pelas entidades do Sistema S, podendo ser mencionados, a título de exemplificação, o item 8 do Voto condutor do Acórdão 2509/2014-TCU-Plenário e o Voto condutor do Acórdão 338/2013-TCU-Plenário (...) .'
51.  No também recente Acórdão 2476/2018-TCU-Plenário (Relator Ministro Substituto Marcos Bemquerer) , por meio do qual foi apreciada a prestação de contas do Senac/RJ, relativa ao exercício de 2011, o E. Relator deixou assentado em seu Voto:
'39. Deixo bem frisado que a obrigação de prestar contas de recursos envolvendo a concessão de patrocínio não é tese disputada nesta Corte, consoante os excertos colhidos da ferramenta de pesquisa deste Tribunal, 'Jurisprudencia Selecionada':
'É obrigatória a apresentação de prestação de contas de recursos públicos transferidos a entidades privadas a título de patrocínio, para fins de verificação da regular aplicação dos valores nas estritas finalidades para as quais foram destinados, independentemente da denominação dada ao instrumento utilizado para a transferência dos recursos.' (Acórdão 6813/2017-TCU-Primeira Câmara, rel. min. Augusto Sherman) .
'É obrigatória a apresentação de prestação de contas de recursos públicos transferidos a entidades privadas por meio de contratos de patrocínio, para fins de verificação da regular aplicação de tais valores nas estritas finalidades para as quais foram destinados.' (Acórdão 545/2015-TCU-Plenário, rel. min. Raimundo Carreiro) 
'É obrigatória a prestação de contas dos recursos transferidos por órgãos ou entidades da Administração Pública a entidades privadas por meio de contratos de patrocínio. Compete ao TCU fiscalizar contratos de patrocínio firmados por empresas estatais.' (Acórdão 3440/2014-TCU-Plenário, rel. min. Raimundo Carreiro) .
40. De ressaltar que a não comprovação do bom e regular emprego desses recursos de patrocínio, fixada a situação fática delineada nos itens anteriores, vai ao encontro da proposta de encaminhamento sugerida pela Secretaria instrutiva de promover parte das citações dos responsáveis neste processo e de constituir processo apartado de TCE (quanto às falhas que extrapolam o exercício de 2011) para igualmente citar os agentes e empresas envolvidas nas irregularidades referentes à execução das despesas efetuadas com recursos de patrocínio.'
52.  Isso posto, considera-se pertinente a proposta de determinação apresentada pelo MPTCU na sua última intervenção neste processo (item 15 da peça 198) , que será acrescida à proposta de encaminhamento a ser apresentada nesta instrução.
CONCLUSÃO
53.  Em virtude da análise empreendida no capítulo anterior e tendo sido analisados os esclarecimentos adicionais do Sesi quanto ao mérito das contas, conclui-se que são insuficientes para alterar a última proposta de encaminhamento submetida por esta unidade técnica.
54.  Assim, deve-se propor que as contas do Sr. José Carlos Lyra de Andrade sejam julgadas irregulares, com fundamento no art. 16, III, 'b', da Lei 8.443/1992, e que lhe seja aplicada a multa do art. 58, I, da mesma Lei.
55.  Em relação aos demais responsáveis, a proposta é pelo julgamento pela regularidade, dando-lhes quitação plena, nos termos dos art. 16, I, e 17 da Lei 8.443/1992, c/c o art. 207 do RI/TCU, uma vez que suas contas lograram demonstrar a exatidão dos demonstrativos contábeis, a legalidade, a legitimidade, a economicidade, a eficácia, a eficiência e a efetividade de suas gestões
56.  Em relação à proposta de aplicação de multa ao dirigente do Sesi/AL verifica-se que não ocorreu a prescrição da pretensão punitiva, posto que os atos irregulares foram praticados no exercício de 2015, e a audiência foi ordenada em 29/9/2017, data do despacho que ordenou a citação (peça 172) no que fica evidente que não ocorreu a prescrição da pretensão punitiva em relação a nenhum dos atos, consoante entendimento firmado por este Tribunal no Acórdão 1441/2016-TCU-Plenário, em Incidente de Uniformização de Jurisprudência, que assentou que a pretensão punitiva do Tribunal de Contas da União subordina-se ao prazo geral de prescrição indicado no art. 205 do Código Civil, que é de dez anos, contados a partir da data de ocorrência da irregularidade sancionada, nos termos do art. 189 do Código Civil.
PROPOSTA DE ENCAMINHAMENTO
57.  Diante do exposto, submetemos os autos à consideração superior, propondo ao Tribunal:
a) com fundamento nos arts. 1º, I, 16, III, 'b' da Lei 8.443/1992, e 23, III, da mesma Lei, e com arts. 1º, I, 209, II, e 214, III, do RI/TCU, que sejam julgadas irregulares as contas do Sr. José Carlos Lyra de Andrade (CPF XXX.849.024-XX) , Diretor |do Departamento Regional do Serviço Social da Indústria no Estado de Alagoas - Sesi/AL;
b) com fundamento nos arts. 1º, I, 16, I, 17 e 23, I, da Lei 8.443/1992 c/c os arts. 1º, I, 207 e 214, I, do RI/TCU, que sejam julgadas regulares as contas dos Srs. Andre Luiz Gomes da Silva (CPF XXX.246.084-XX) , Aristeu Lazaro Salvador (CPF XXX.967.805-XX) , Carlos Alberto Barros de Araújo (CPF XXX.272.334-XX) , Carlos Alberto Pacheco Paes (XXX.718.104-XX) , Carlos Oiticica Pinto Guedes de Paiva (CPF XXX.217.464-XX) , Israel Wanderley Maux Lessa (CPF XXX.488.934-XX) , Jerlane Carneiro de Almeida (CPF XXX.624.754-XX) , José da Silva Nogueira Filho (CPF XXX.856.804-XX) , Romildo Ramos Rocha (CPF XXX.431.884-XX) e Walter Luiz Jucá Sá (CPF XXX.979.744-XX) , dando-lhes quitação plena;
c) aplicar ao Sr. José Carlos Lyra de Andrade (CPF XXX.849.024-XX) , individualmente, a multa prevista no art. 19, parágrafo único, c/c o art. 58, I, da Lei 8.443/1992, fixando-lhe o prazo de quinze dias, a contar da notificação, para comprovar, perante o Tribunal (art. 214, III, 'a', do RI/TCU) , o recolhimento da dívida aos cofres do Tesouro Nacional, atualizada monetariamente desde a data do presente acórdão até a do efetivo recolhimento, se for paga após o vencimento, na forma da legislação em vigor; 
d) com fundamento no art. 28 da Lei 8.443/1992, autorizar, desde logo, a cobrança judicial das dívidas, caso não atendida a notificação;
e) nos termos da Resolução do TCU 265/2014, determinar ao Sesi/AL: 
e.1) que adote providências para o aprimoramento das normas e procedimentos relacionados à concessão de patrocínios, de forma a prever procedimento formal de contratação que justifique a transferência de recursos, notadamente quanto à exigência de análise circunstanciada acerca da relação custo-benefício da ação, da adequabilidade dos valores pleiteados, da pertinência do objeto a ser patrocinado com os objetivos institucionais do Sesi, bem como sejam exigidas e devidamente analisadas as prestações de contas dos contratos de patrocínios, para fins de verificação da regular aplicação dos recursos nas estritas finalidades para as quais foram destinados;
e.2) que caso decida realizar mais uma edição do Cine Sesi: 
e.2.1) em respeito aos princípios da eficiência, do interesse público, da economicidade e da transparência, realize prévio estudo de viabilidade técnico-econômica do Projeto Cine Sesi em sua esfera de atuação, de modo a justificar a forma de implementação regionalizada e fundamentar os custos unitários e quantitativos das contratações, em especial de itens fixos que não se revelam proporcionais às populações das cidades beneficiadas, registrando as justificativas e detalhamentos no projeto básico; 
e.2.2) observe as recomendações constantes dos itens 1.7.1 do Acórdão 9909/2015-TCU-Segunda Câmara (relator Ministro-Substituto Augusto Sherman) e 1.8.2 do Acórdão 7565/2014-TCU-Segunda Câmara (relator Ministro-Substituto Marcos Bemquerer) , deixando registrado no processo as justificativas individualizadas para aquelas que decidir não implementar, em especial a constante do subitem 1.7.1.2; 
e.2.3) estabeleça critério para efetiva avaliação da compatibilidade econômica dos preços da proposta a ser contratada, com base em orçamento detalhado em planilha de quantitativo e de preço unitário, elaborado a partir de fundamentada pesquisa de preços praticados no mercado, incluindo consultas a diversas fontes de informação, sob pena de afrontar os arts. 37, caput, da Constituição Federal, o art. 2º do Regulamento de Licitações do Sesi e a jurisprudência deste Tribunal, exemplificada pelos Acórdão 7565/2014-TCU-Segunda Câmara e 526/2013-TCU-Plenário, ambos da relatoria do Ministro-Substituto Marcos Bemquerer; 
e.2.4) abstenha-se de prever, em caso de licitação do tipo técnica e preço, excessiva valoração do quesito 'técnica' em detrimento do 'preço', sem amparo em justificativas técnicas suficientes que demonstrem a sua necessidade, uma vez que a adoção de critério desproporcional pode acarretar prejuízo à competitividade do certame e à obtenção da proposta mais vantajosa pela Administração, observados os princípios da eficiência, publicidade e probidade administrativa aplicados ao regramento próprio das licitações e contratações conduzidas pelas entidades do sistema 'S', o art. 3º da Lei 8.666/1993 e a jurisprudência deste Tribunal, a exemplo dos Acórdão 1782/2007-TCU-Plenário; e
e.3) adote as providências necessárias com vistas à apresentação da prestação de contas pelo Instituto de Produção Socioeducativo e Cultural Brasileiro (IPCB) , relativamente ao patrocínio concedido pelo Sesi/AL para a realização do Festival Internacional de Teatro de Objetos (Fito) , bem como as medidas cabíveis para a restituição dos valores transferidos indevidamente, no caso de se evidenciar incompatibilidade entre o valor do patrocínio e os custos comprovados do Fito, medidas essas a serem informadas no bojo da próxima prestação de contas ordinárias da Unidade Jurisdicionada;
f) dar ciência ao Departamento Regional do Serviço Social da Indústria no Estado de Alagoas - Sesi/AL, com fulcro no art. 7º da Resolução-TCU 265/2014, sobre a ocorrência das seguintes impropriedades: 
f.1) as deficiências encontradas nos controles internos relacionados à gestão das transferências de recursos, notadamente quanto à ausência de procedimentos essenciais na norma que estabelece a política de patrocínios do Sesi/AL aumentam os riscos de falhas e irregularidades na gestão das transferências e constituem afronta à jurisprudência do TCU, a exemplo do Acórdão 2992/2016-TCU-Primeira Câmara, da relatoria do Ministro-Substituto Augusto Sherman; 
f.2) a celebração de contratos de patrocínio que prevejam como retorno publicitário a utilização da logomarca de outra Instituição nas peças publicitárias, a exemplo da Federação das Indústrias do Estado de Alagoas, configura transgressão às regras estabelecidas nos itens 2 e 3.1 da Política de Patrocínio para o Sesi e Senai; 
f.3) o patrocínio de eventos internos de categorias profissionais, a exemplo do concedido em 2015 à Associação dos Cronistas Desportivos de Alagoas, configura infração ao disposto no item 3.1 da Política de Patrocínio para o Sesi e Senai e no item 1.1 da atual Política de Patrocínios do Sesi/AL; 
f.4) a falta de justificativa circunstanciada quanto à escolha da empresa a ser contratada e da compatibilidade do preço com o de mercado, conforme verificado na contratação da FAN - Faculdade de Administração e Negócios Ltda, em 2015, contraria o disposto no art. 37, caput, da Constituição Federal, o art. 2º c/c o art. 11 do Regulamento de Licitações e Contratos do Sesi/AL; 
g) dar ciência do acórdão que vier a ser proferido ao Departamento Regional do Serviço Social da Indústria no Estado de Alagoas - Sesi/AL e à Controladoria Regional da União em Alagoas, destacando que o relatório e o voto que fundamentam a deliberação ora encaminhada podem ser acessados por meio do endereço eletrônico www.tcu.gov.br/acordaos e que, caso tenham interesse, o Tribunal pode encaminhar-lhes cópia desses documentos sem quaisquer custos."
O MP/TCU, representado pela procuradora-geral Cristina Machado da Costa e Silva, manifestou-se conforme a seguir[footnoteRef:3]: [3:  Peça 207.] 
"Trata-se da Prestação de Contas do Departamento Regional do Serviço Social da Indústria no Estado de Alagoas (Sesi/AL) , relativa ao exercício de 2015.
2.  Nesta oportunidade, analisam-se as justificativas apresentadas pelo diretor da unidade jurisdicionada, senhor José Carlos Lyra de Andrade, em sede de memorial após o fim da fase instrutiva do processo, relacionadas à política de concessão de patrocínios pela entidade.
3.  Em síntese, o gestor reforça seu entendimento de que, ao patrocinar um projeto ou evento, a entidade deve se ater a identificar se o evento condiz com a sua missão institucional, se agrega valor a sua marca e se o resultado esperado com o patrocínio é proporcional ao valor da cota que lhe está sendo exigida, cabendo ao patrocinado, ao final do contrato, evidenciar a realização do evento, na forma e condições contratadas, de modo que a entidade patrocinadora possa, então, averiguar se, de fato, as expectativas institucionais e contratuais foram alcançadas.
4.  Consoante destacou o auditor-instrutor, a atual política de patrocínio da entidade, que passou a vigorar em 20/12/2017 (peça 194) , comparada com a política que estava em vigor no exercício de que tratam as contas (peça 132) , veio excluir o anexo relativo ao detalhamento da prestação de contas de patrocínio, no qual se exigia, inclusive, um demonstrativo financeiro das receitas e despesas envolvidas na execução do projeto, acompanhado da cópia das notas/recibos e dos extratos bancários.
5.  De fato, o novo normativo estabeleceu a necessidade de se fomentarem atividades relacionadas direta ou indiretamente aos objetivos institucionais das entidades e especificou os requisitos mínimos a constar dos contratos de patrocínio. Também tratou do monitoramento dos patrocínios concedidos, enumerando instrumentos de avaliação do cumprimento das cláusulas previstas no contrato, tais como visitas técnicas, relatórios de acompanhamento, fiscalização e registros de ocorrências, acompanhados de plano de ação.
6.  Por outro lado, não foram incorporados critérios claros e objetivos para análise técnica das propostas de patrocínio, em especial no que se refere à apuração da relação custo/benefício da ação proposta e à verificação da adequabilidade dos valores pleiteados. E, como já mencionado, não previu a exigência de prestação de contas financeira, estipulando apenas a necessidade de comprovar a realização da ação patrocinada e da divulgação da marca do patrocinador e outras contraprestações eventualmente previstas no contrato.
7.  Vale rememorar que foram apontadas falhas na maioria dos contratos de patrocínio firmados pelo Sesi/AL em 2015. A título de exemplo, em 100% dos casos analisados pela CGU na auditoria anual da gestão, constatou-se a ausência de avaliação da prestação de contas apresentada pelo patrocinado, quanto ao alcance dos objetivos e ao retorno institucional para o Sesi pelo patrocínio concedido. Já a concessão de patrocínio sem especificação completa do projeto a ser patrocinado, com a descrição detalhada das ações a serem realizadas, com prazos definidos, custos totais e de patrocínio, especificações e retorno oferecido pelo patrocinado ao Sesi/AL pelo patrocínio concedido, foi verificada em 75% dos casos examinados pelo controle interno.
8.  Resta claro, portanto, que a nova política de patrocínio do Sesi/AL e Senai/AL, embora tenha aperfeiçoado os procedimentos relativos à celebração e monitoramento dos patrocínios, não incorporou medidas para solucionar o conjunto de falhas apontados nestes autos, relativas à ausência de avaliação da adequação dos valores concedidos a título de patrocínio a eventos. Pelo contrário, formalizou a não necessidade de qualquer análise criteriosa nesse sentido.
9.  Acerca desse tema, está assentado o entendimento da Corte de Contas no sentido de que o contrato de patrocínio se distingue do contrato de serviços de publicidade em razão da necessidade de o patrocinado prestar contas dos recursos recebidos (Acórdão 545/2015-TCU-Plenário) .
10.  Bem assim, embora não esteja pacificada a natureza jurídica dos contratos de patrocínios, a jurisprudência do TCU é firme no sentido de que 'as entidades do Sistema S, por gerirem recursos públicos e estarem sujeitas, portanto, aos princípios constitucionais inerentes à atividade administrativa, estão obrigadas a exigir prestação de contas, física e financeira, dos valores transferidos a entidades privadas por meio de contratos de patrocínio, bem como os terceiros patrocinados estão obrigados a prestá-las, por força do art. 70 da Constituição Federal' (enunciado extraído da Jurisprudência Selecionada, Acórdão 6813/2017-TCU-Primeira Câmara) .
11.  Não se descuida da existência de julgados da Corte de Contas em que se considerou prescindível a comprovação da execução financeira, no caso específico de patrocínios concedidos por empresas estatais, na modalidade não incentivada (que não ensejam incentivo fiscal ao patrocinador) , exclusivamente para divulgação de marca (Acórdão 2914/2015-TCU-Plenário, relativo à Petrobras, ratificado pelo Acórdão 2770/2018-TCU-Plenário, relativo a contratos de concessão de patrocínio por empresas estatais a entidades esportivas) .
12.  Todavia, cumpre ponderar que os patrocínios acima mencionados visam à divulgação de marca de empresas que operam em regime de competição no mercado, ao passo que os patrocínios concedidos pelos serviços sociais autônomos se destinam, precipuamente, a apoiar financeiramente a realização de eventos ou projetos afins com os objetivos institucionais da patrocinadora. Embora tais patrocínios também terminem por fortalecer a marca das entidades do Sistema S, esse não deve ser o resultado almejado pela sua política de patrocínio institucional, uma vez que tais entidades não se inserem no mercado concorrencial de prestação de serviços para sua clientela.
13.  Ademais, a Corte de Contas, em deliberações recentes que trataram de patrocínios concedidos por entidades do Sistema S, ratificou o entendimento quanto à obrigatoriedade da apresentação da prestação de contas de recursos públicos transferidos a entidades privadas por meio de contratos/convênios de patrocínio, para fins de verificação da regular aplicação desses recursos no escopo para a qual foi destinado (Acórdão 12155/2018-TCU-Segunda Câmara e 2476/2018-TCU-Plenário) .
14.  Feitas essas considerações, esta representante do Ministério Público de Contas ratifica o teor do parecer exarado à peça 198 e endossa integralmente o encaminhamento de mérito proposto pela unidade técnica às peças 204-206, no sentido de julgar irregulares as contas do Senhor José Carlos Lyra de Andrade, diretor regional da unidade prestadora de contas, aplicando-lhe multa com fundamento no art. 58, I, da Lei n.º 8.443/1992, bem como julgar regulares as contas dos demais integrantes do rol de responsáveis e determinar ao Sesi/AL a adoção das medidas preventivas e corretivas para as falhas e irregularidades apontadas nos autos."
É o relatório.

Tania Rubia da Silva Laurentino (não advogada, CPF 143.486.081-72), representando o Departamento Regional do Sesi no Estado de Alagoas.

Procuradora-Geral Cristina Machado da Costa e Silva.

PRESTAÇÃO DE CONTAS. DEPARTAMENTO REGIONAL DO SESI NO ESTADO DE ALAGOAS. EXERCÍCIO DE 2015. CONTAS IRREGULARES DO DIRETOR REGIONAL. CONTAS REGULARES COM RESSALVA DE MEMBROS DO CONSELHO REGIONAL. CONTAS REGULARES DOS DEMAIS RESPONSÁVEIS. DETERMINAÇÕES. CIÊNCIAS.

PRESTAÇÃO DE CONTAS (PC)

Secretaria de Controle Externo do Trabalho e Entidades Paraestatais (SecexTrabalho).

Cuidam os autos da prestação de contas do Departamento Regional do Serviço Social da Indústria no Estado de Alagoas (Sesi/AL) , relativa ao exercício de 2015.
O primeiro exame promovido pela então Secretaria de Controle Externo de Alagoas (Secex-AL) baseou-se nos achados constantes do relatório de auditoria de gestão do órgão de controle interno, envolvendo, em síntese, irregularidades nos processos de seleção de pessoal, na concessão de patrocínios, na execução do Projeto Cine Sesi Cultural de 2015, na contratação da Faculdade de Administração e Negócios Ltda. (FAN) , bem como na ausência de procedimentos operacionais para fiscalização das transferências ao Instituto Euvaldo Lodi de Alagoas (IEL/AL) [footnoteRef:2]. [2:  Relatório de auditoria anual de contas 201601833 (peça 8) .] 
A unidade instrutiva propôs, no mérito, julgar regulares com ressalvas as contas do Sr. José Carlos Lyra de Andrade, diretor regional do Sesi/AL, devido às irregularidades elencadas acima, e regulares com quitação plena as contas dos demais responsáveis, sem prejuízo de determinações e ciências[footnoteRef:3]. O MP/TCU anuiu à referida proposta[footnoteRef:4]. [3:  Peça 168-170.]  [4:  Peça 171.] 
Encaminhados os autos ao meu gabinete, para apreciação do mérito, determinei à então Secex-AL, mediante despacho de 29/9/2017[footnoteRef:5], a realização de audiência do Sr. José Carlos Lyra de Andrade, em razão das irregularidades concernentes aos processos de seleção de pessoal e à concessão de patrocínios. [5:  Peça 172.] 
Na audiência realizada pela então Secex-AL, o Sr. José Carlos Lyra de Andrade foi instado a encaminhar razões de justificativa relativamente aos seguintes fatos[footnoteRef:6]: [6:  Ofício 99/2018-TCU/Secex-AL (peça 181) .] 
"a) Processo de recrutamento e seleção de pessoal em desconformidade com os normativos internos da UJ, notadamente a Resolução Sesi/Conselho Nacional 1/2009, e eivado das seguintes impropriedades (item 2.1.1.3 do relatório de auditoria) :
a.1) ausência de transparência nas contratações externas, já que não constam, nos processos de contratação, a relação dos participantes no processo de recrutamento e seleção e os procedimentos e os critérios de avaliação, o que impossibilita aos órgãos de controle verificar o cumprimento do disposto no art. 9º da Resolução SESI/Conselho Nacional 01/2009, que estipula o número mínimo de participantes do recrutamento em cinco candidatos por vaga; 
a.2) utilização do Sistema Nacional de Emprego - Sine no recrutamento e seleção externa, onde o Sesi envia correspondência para o Sine solicitando a divulgação e devida seleção e, em seguida, o Sine indica os candidatos selecionados aprovados, não havendo outros documentos que comprovem as exigências descritas no item acima;
a.3) ausência, em todos os processos analisados, de comprovação de que os candidatos foram previamente informados dos procedimentos e critérios de avaliação na seleção de pessoal, conforme determina o § 1º do art. 13 da Resolução SESI/Conselho Nacional 01/2009; e
a.4) ausência, na solicitação de contratação da área competente, de descrição do perfil exigido (escolaridade, experiência profissional, conhecimento específicos e as principais atividades do cargo, vaga ou função) e de especificação dos métodos de recrutamento e seleção que serão utilizados, contrariando o disposto no art. 15 da Resolução SESI/Conselho Nacional 01/2009.
b) Impropriedades nas concessões de patrocínio do Sesi/AL, contrariando a Política de Patrocínio para o Sesi e a jurisprudência do TCU (item 3.2.1.1 do Relatório de Auditoria) , notadamente, em virtude dos seguintes fatos:
b.1) ausência de um procedimento formal de análise das propostas de patrocínio, que compreenda a relação custo/benefício dos projetos e a estreita relação entre o objeto patrocinado e os objetivos institucionais da entidade patrocinadora, o que contraria princípios da Administração Pública a que estão sujeitas as entidades do Sistema S, como o da transparência, e que não observa a jurisprudência do TCU, que é no sentido de que a metodologia de análise das propostas de patrocínio deve basear-se em critérios claros e objetivos para a seleção das ações de marketing mercadológico, ponderando a relação custo/benefício da ação (Acórdão 1318/2011-TCU-Segunda Câmara, da relatoria do Ministro Substituto André de Carvalho) e da importância de o patrocinador efetuar análises detalhadas e documentadas da adequabilidade dos valores pleiteados pela patrocinada (Acórdão 545/2015-TCU-Plenário, da relatoria do Ministro Raimundo Carreiro) ;
b.2) patrocínio concedido sem que houvesse especificação completa do projeto a ser patrocinado, com a descrição detalhada das ações a serem realizadas, com prazos definidos, custos totais e de patrocínio, especificações e retorno oferecido pelo patrocinado ao Sesi/AL pelo patrocínio concedido (falha observada em 75% dos casos examinados pelo Controle Interno) ; 
b.3) não obediência ao prazo de noventa dias de antecedência para solicitação do patrocínio, contrariando a norma Política de Patrocínios do Sesi/AL (falha observada em 50% dos casos examinados pelo Controle Interno) e pagamento ocorrido antes da realização do evento (falha constatada em 62,5% dos casos) ; 
b.4) ausência de avaliação da prestação de contas apresentada pelo patrocinado, quanto ao alcance dos objetivos e ao retorno institucional para o Sesi pelo patrocínio concedido (falha observada em 100% dos casos) ; 
b.5) comprovação dos gastos em desacordo com o normativo do Sesi/AL (em 68,75% dos patrocínios analisados (falha observada em 100% dos casos examinados) ; e
b.6) desvio de finalidade na aplicação de recursos com o patrocínio concedido à Associação dos Cronistas Desportivos de Alagoas - ACDA, no valor de R$ 50.000,00, tendo em vista que o evento patrocinado foi realizado para tratar de assuntos ligados diretamente à categoria dos jornalistas, radialistas e comunicadores do esporte, sem constar, dentre os objetivos, nada ligado à finalidade institucional do Sesi/AL e que justificasse o aporte de recursos pela entidade, contrariando, inclusive, determinação do TCU expedida à unidade pelo subitem 9.7.5 do Acórdão 348/2010-TCU-Plenário, quando do julgamento das contas dos dirigentes do Sesi/AL, relativas ao exercício de 2003."
Ao analisar as razões de justificativa, a unidade instrutiva, em que pese considerar que teriam sido confirmadas as ocorrências relacionadas aos processos de seleção de pessoal, reputou que não possuíam gravidade para macular as contas do responsável, entendendo suficientes as recomendações do órgão de controle interno[footnoteRef:7]. [7:  Peça 195-197.] 
Quanto às irregularidades na concessão de patrocínios, concluiu que o diretor regional não logrou justificar as falhas elencadas, de modo que propôs a rejeição das razões de justificativa apresentadas, o julgamento pela irregularidade das contas do responsável, com a aplicação da multa prevista no art. 58, I, da Lei 8.443/1992, mantendo o restante da proposta de encaminhamento formulada anteriormente.
O MP/TCU endossou o exame empreendido pela Secex-AL. Propôs, ainda, acrescer determinação à unidade jurisdicionada no sentido de que informasse, nas próximas contas, as providências adotadas com vistas à apreciação da prestação de contas do patrocínio concedido ao Instituto de Produção Socioeducativo e Cultural Brasileiro (IPCB) [footnoteRef:8]. [8:  Peça 198.] 
Durante o exame do presente processo neste gabinete, o Sesi/AL encaminhou a esta Corte memorial, com o objetivo de esclarecer as irregularidades referentes à concessão de patrocínios no exercício de 2015[footnoteRef:9]. Mediante despacho de 5/12/2018, determinei à unidade instrutiva que procedesse ao reexame das razões de justificativa aduzidas pelo responsável, à luz dos novos elementos juntados aos autos[footnoteRef:10]. [9:  Peça 202.]  [10:  Peça 203.] 
Na derradeira instrução dos autos, a Secretaria do TCU no Estado de Alagoas (Sec-AL) concluiu que os esclarecimentos adicionais encaminhados pelo Sesi/AL eram insuficientes para alterar a proposta de encaminhamento formulada anteriormente[footnoteRef:11]. [11:  Peças 204-206.] 
O Parquet especializado ratificou o parecer anterior, manifestando-se de acordo com o encaminhamento de mérito proposto pela unidade instrutiva[footnoteRef:12]. [12:  Peça 207.] 
II
Concordo, na essência, com a análise empreendida pela unidade instrutiva, a qual adoto como fundamento para minhas razões de decidir.
De acordo com o relatório de auditoria de gestão do órgão de controle interno, no exercício em análise a entidade concedeu 104 patrocínios, que atingiram o montante de R$ 4.820.950,48. Após ter sido excluído da amostra o contrato com o Instituto de Produção Socioeducativo e Cultural Brasileiro (IPCB) , objeto de análise em separado, devido às suas particularidades, a Controladoria Regional da União no Estado de Alagoas (CGU/AL) selecionou dezesseis contratos de patrocínio para análise, os quais somavam um montante de R$ 398.886,48[footnoteRef:13]. Foram analisados os seguintes patrocínios[footnoteRef:14]: [13:  Peça 8, p. 23-37.]  [14:  Peça 8, p. 24.] 
	CONVENENTE
	VALOR (R$) 

	Instituto Cultural Bloco Carnavalesco Pinto da Madrugada
	20.000,00

	Prefeitura Municipal de Arapiraca.
	7.800,00

	Eventurs Eventos Promoções e Assessoria Ltda.
	3.000,00

	Adedi - Assoc. das Empresas do polo Multisetorial Gov. Luiz Cavalcante
	14.960,00

	Associação dos Cronistas Desportivos de Alagoas - ACDA
	50.000,00

	Instituto Marina Tavares
	3.350,00 

	TV Gazeta de Alagoas
	125.000,00 

	Federação Alagoana de Ginástica
	9.895,48 

	Federação Alagoana de Ginástica
	16.111,00 

	Federação Alagoana de Ginástica
	11.040,00 

	Comando do Exército - 59º Batalhão da Infantaria Motorizada
	8.000,00 

	Associação dos Servidores da Justiça do Trabalho da 19ª Região
	15.000,00 

	Sociedade Brasileira de Computação - SBC
	94.480,00 

	Agência Fontes de Notícias Ltda
	5.000,00 

	Associação Brasileira de Recursos Humanos Seccional-AL
	4.000,00 

	ADEMI - Associação das Empresas do Mercado Imobiliário de Alagoas
	11.250,00

A CGU/AL notou, na análise da concessão de patrocínios realizada no exercício em análise, um quadro de irregularidades sistêmicas, que representaram desatendimento à política sobre patrocínios do Sesi assinada em 5/1/2015, vigente durante o exercício em análise, conforme a seguir[footnoteRef:15]: [15:  Peça 132.] 
a) em 75% dos casos examinados, a concessão do patrocínio foi feita sem a descrição detalhada das ações a serem realizadas, com definição de prazos, custos totais e retorno oferecido pelo patrocinado, em infringência ao item 2.3 da política sobre patrocínios;
b) em 50% dos casos não houve a observância do prazo de antecedência para solicitação do patrocínio fixado no item 2.3 da política de patrocínios;
c) em 68,75% dos patrocínios analisados houve a comprovação dos gastos em desacordo com o item 2.10 da política de patrocínios;
d) em 100% dos casos não houve a análise da prestação de contas apresentada, em infringência ao item 2.10 da política de patrocínios, bem como às disposições contidas no anexo da referida norma.
e) desvio de finalidade na aplicação de recursos com o patrocínio, em infringência ao item 2.1 da política de patrocínios, que dispunha que " (...) as ações e atividades a serem patrocinadas devem estar relacionadas direta ou indiretamente, aos objetivos das entidades (...) ". Pode ser mencionado, como exemplo, a concessão de patrocínio à Associação dos Cronistas Desportivos de Alagoas (ACDA) , que atendeu aos interesses preponderantes da patrocinada.
Também foi verificada a ausência de avaliação sobre a relação custo/benefício dos patrocínios concedidos, providência que, embora não constasse da norma de patrocínios vigentes à época, é de grande importância para assegurar a boa e regular aplicação dos recursos aplicados nos patrocínios.
As justificativas apresentadas pelo responsável não afastaram as diversas irregularidades constatadas pela CGU/AL.
Conforme ressaltou a unidade instrutiva, a afirmação do responsável de que as falhas foram corrigidas e registradas no plano de providências apresentado à CGU não está acompanhada de elementos probatórios. De todo modo, a solução das falhas adotada em ano posterior não elide a irregularidade verificada na gestão sob exame.
No memorial apresentado pelo Sesi/AL, alega-se que a audiência do diretor regional tratou de inconsistências que ocorreram, essencialmente, por razões de ordem meramente procedimentais e referentes a aspectos formais, insuficientes para ensejar irregularidade nas contas do responsável.
No entanto, concordo com a unidade instrutiva no sentido de que foram graves as falhas observadas. Como já dito, todos os patrocínios fiscalizados pelo órgão de controle interno apresentaram mais de uma das irregularidades elencadas na audiência, em infringência à política sobre patrocínios vigente à época[footnoteRef:16]. O valor de R$ 4.820.950,48 destinado a patrocínios representa significativa materialidade em comparação com o volume total gasto em 2015 pelo Sesi/AL, no montante de R$ 68,4 milhões[footnoteRef:17]. [16:  Peça 132.]  [17:  Vide quadro 5 do relatório de gestão (peça 1, p. 46) .] 
Destaco que o Sr. José Carlos Lyra de Andrade, também na condição de diretor regional da unidade jurisdicionada, teve suas contas relativas a 2003 julgadas irregulares, com aplicação da multa prevista no art. 58, I, da Lei 8.443/1992 (Acórdão 348/2010-TCU-Plenário, relator ministro Augusto Sherman Cavalcanti) , tendo em vista a falta de relação entre o objeto de patrocínios concedidos no referido exercício e os objetivos institucionais da entidade patrocinadora, assunto que foi objeto de determinação de adoção de medidas corretivas.
Portanto, houve reincidência no cometimento, pelo diretor regional, da referida falha no exercício em análise, tendo havido, ainda, descumprimento de determinação feita à entidade, mediante o já mencionado Acórdão 348/2010-TCU-Plenário.
Cabe mencionar, aliás, em relação ao evento da ACDA, que os itens de propaganda relacionados ao evento, como outdoors e cartazes, continham a logomarca da Federação das Indústrias do Estado do Alagoas (FIEA) , entidade sindical de natureza privada, e não do Sesi/AL.
Em razão da materialidade dos valores envolvidos, bem como da gravidade das falhas observadas, endosso a proposta de julgamento pela irregularidade das contas do diretor regional do Sesi/AL.
Desse modo, as razões de justificativa apresentadas pelo Sr. José Carlos Lyra de Andrade não podem ser acolhidas, devendo ser julgadas irregulares as suas contas, com a aplicação da multa prevista no art. 58, I, da Lei 8.443/1992.
III
A unidade instrutiva propõe o endereçamento de determinação ao Sesi/AL no sentido de que seja aprimorada a política de concessão de patrocínios da entidade, notadamente com a inclusão da exigência de análise circunstanciada acerca da relação custo-benefício da ação, da adequabilidade dos valores pleiteados, bem como de análise das prestações de contas dos contratos de patrocínios, para fins de verificação da regular aplicação dos recursos nas estritas finalidades para as quais foram destinados.
No que tange à prestação de contas, observo que a política de patrocínios da entidade vigente à época os definia como contrato. Ademais, conforme instrução da Sec-AL[footnoteRef:18], continha, ainda, um anexo que detalhava a prestação de contas de patrocínio, no qual se exigia um demonstrativo financeiro das receitas e despesas envolvidas na execução do projeto, acompanhado da cópia das notas, recibos e dos extratos bancários. Transcrevo, abaixo, excertos da referida norma[footnoteRef:19]: [18:  Peça 204.]  [19:  Peça 132.] 
"1. DAS DEFINIÇÕES:
Patrocínio é o contrato pelo qual o patrocinador, com vistas a agregar valor à sua marca e fomentar atividade relacionada, direta ou indiretamente, a seus objetivos, concede apoio, financeiro ou econômico, à (sic) ações de iniciativa do patrocinado que, por sua vez, se obriga a realizá-las e a associá-las à marca do patrocinador."
 (...) 
2.10. O relatório de prestação de contas final deve ser encaminhado ao patrocinador conforme relatório em anexo, no prazo máximo de 6 (sessenta) dias corridos, após a realização do evento e/ou publicação. Deverá constar também a comprovação da realização descrita no objeto e/ou divulgação da marca do patrocinador.
¿ A Gerência Executiva de Comunicação será responsável pelo recebimento da prestação de contas e análise; após a aprovação, a Área Compartilhada de Gestão Financeira será responsável pelo arquivamento.
 (...) 
ANEXO -RELATÓRIO DE PRESTAÇÃO DE CONTAS DE PATROCÍNIO
1. DEMOSTRATIVO FINANCEIRO
Apresente demonstrativo (em planilha excel) informando os recursos envolvidos (receitas e despesas) na execução do projeto, acompanhado da cópia das notas/recibos e dos extratos bancários.
2. RESULTADOS ALCANÇADOS
Descreva os resultados alcançados frente aos objetivos do projeto, bem como os benefícios (econômicos e financeiros) que foram gerados para os empresários de micro empresas e empresas de pequeno porte.
3. AÇÕES PREVISTAS E REALIZADAS
Descreva as ações previstas e realizadas, de acordo com o cronograma e as ações apresentadas no item 17 do projeto de solicitação de patrocínio.
4. EXECUÇÃO DA CONTRAPARTIDA
Não é obrigatório prestar contas de itens que não estejam descritos no contrato como contrapartidas. Veja abaixo um exemplo da tabela de contrapartida com os itens mais comuns a projetos patrocinados pelo Sesi e/ou Senai. Na coluna COMO COMPROVAR estão as orientações para comprovação da execução da contrapartida. Coloque os comprovantes em ordem numérica, o mesmo se dá para os itens que devem ser entregues em CD. Identifique o CD/DVD com o nome do evento e identifique os comprovantes gravados dentro do CD/DVD. (...) ."
A política de patrocínio que passou a vigorar em 20/12/2017[footnoteRef:20], comparada com a política que estava em vigor no exercício de que tratam as presentes contas, excluiu o referido anexo, nada dispondo, portanto, sobre a comprovação financeira da execução do ajuste. A nova norma de patrocínio do Sesi também caracterizou os patrocínios como contratos[footnoteRef:21]. Reproduzo, a seguir, trechos da referida norma: [20:  Peça 194.]  [21:  Peça 194.] 
"CONCEITO DE PATROCÍNIO PARA FINS DESTA POLÍTICA DE PATROCÍNIO:
Patrocínio é o contrato pelo qual o patrocinador, com vistas a agregar valor à sua marca e fomentar atividade relacionada, direta ou indiretamente, a seus objetivos, concede apoio, financeiro ou econômico, às ações de iniciativa do patrocinado que, por sua vez, se obriga a realizá-las e associá-las à marca do patrocinador.
 (...) 
5. DA PRESTAÇÃO DE CONTAS
A prestação de contas consiste na apresentação do relatório final comprovando:
5.1. Realização da ação ou atividade patrocinada nos termos previstos no contrato;
5.2. Divulgação da marca do patrocinador, na forma estabelecida no contrato;
5.3. Realização de outras contraprestações previstas no contrato."
A despeito da caracterização como contrato, os patrocínios concedidos pelo Sesi/AL se afiguram como instrumentos de transferências de recursos a terceiros, semelhantes aos convênios. Nota-se, por exemplo, a necessidade de que as ações e atividades a serem patrocinadas estejam relacionadas, direta ou indiretamente, aos objetivos da entidade, evidenciando, portanto, a necessidade de reciprocidade de interesses.
Não se trata de contrato para prestação de serviços ou fornecimento de bens, de modo que não resultam de um processo público de seleção pública, como, por exemplo, ocorre nas licitações. Não podem, portanto, ser dispensados os documentos financeiros e fiscais comprobatórios da boa aplicação dos recursos por parte dos entes patrocinados.
O fato de não haver explicitação da necessidade de prestação de contas para algumas transferências não elide sua necessidade, pois se trata de mandamento constitucional, previsto no art. 70, parágrafo único, da Carta Magna.
Considero que, por se tratar de recursos públicos confiados a uma entidade privada, cabe razão ao MP/TCU, o qual consignou que os patrocínios realizados pelas entidades do sistema S não se assemelham aos concedidos por empresas estatais, tendo em vista que estas operam em regime de competição no mercado, ao passo que os patrocínios concedidos pelos serviços sociais autônomos se destinam, precipuamente, a apoiar financeiramente a realização de eventos ou projetos afins com os objetivos institucionais da patrocinadora[footnoteRef:22]. [22:  Peça 207.] 
Nesse sentido, a jurisprudência recente do Tribunal é no sentido de que é obrigatória a apresentação da prestação de contas de recursos públicos transferidos a entidades privadas por meio de contratos/convênios de patrocínio, inclusive no que tange a seus aspectos financeiros, para fins de verificação da regular aplicação desses recursos no escopo para a qual foi destinado[footnoteRef:23]. [23:  Acórdão 6813/2017-TCU-Primeira Câmara, relatado pelo ministro Augusto Sherman, Acórdão 12155/2018-TCU-Segunda Câmara e 2476/2018-TCU-Plenário, relatados pelo ministro Marcos Bemquerer Costa.] 
De outra parte, a análise da relação custo/benefício e da adequabilidade dos valores pleiteados decorre da necessidade da observância dos princípios da economicidade e da eficiência.
Assim, acolho, na essência, a proposta de determinação formulada pela unidade instrutiva.
IV
O memorial apresentado pelo Sesi/AL trouxe considerações acerca do patrocínio ao Instituto de Produção Socioeducativo e Cultural Brasileiro (IPCB) para realização do Festival Internacional de Teatro de Objetos (Fito) , no valor de R$ 4.368.000,00, alvo da Operação Fantoche, deflagrada pela Polícia Federal em fevereiro de 2019.
Em atendimento à preocupação esposada pelo MP/TCU[footnoteRef:24], considero pertinente ordenar à Secretaria de Controle Externo do Trabalho e Entidades Paraestatais (SecexTrabalho) que autue processo apartado de representação com vistas à apreciação das contas do patrocínio concedido pelo Sesi/AL ao IPCB. [24:  Vide parecer à peça 198.] 
V
Como referido antes, após a análise das razões de justificativa apresentadas pelo Sr. José Carlos Lyra de Andrade, a unidade instrutiva, no que tange aos processos de seleção de pessoal, em que pese considerar que teriam sido confirmadas as ocorrências relacionadas, reputou que não possuíam gravidade suficiente para macular as contas do responsável[footnoteRef:25]. [25:  Peça 195-197.] 
Acolho o referido posicionamento, não obstante considere relevante mencionar que tais irregularidades, assim como as que ensejaram a proposta de ressalvas às contas do diretor regional na primeira instrução de mérito[footnoteRef:26], reforçam o contexto da má gestão da entidade verificado no exercício em análise. [26:  Peça 168.] 
VI
A administração de diversos serviços sociais autônomos é composta por um conselho e um departamento/diretoria. Em vários deles, os membros dos conselhos, além de deliberar sobre diretrizes e políticas de aplicação de recursos da entidade, possuem atribuições de gestão. São competências e atribuições semelhantes às de um conselho de administração de uma empresa pública ou sociedade de economia mista, o que permite inferir que o órgão colegiado compõe não apenas o sistema de governança, mas também o de gestão da entidade.
Tendo em vista a quantidade de falhas detectadas na gestão da entidade no exercício em análise, bem como as atribuições de gestão do conselho regional, fixadas no art. 39 do regulamento do Sesi, aprovado mediante o Decreto 57375/1965, notadamente as constantes das alíneas "c" (aprovar o relatório e a prestação de contas do departamento regional, concernentes a cada exercício) , "d" (apreciar, mensalmente, a execução orçamentária na região) e "i" (apreciar o desenvolvimento e a regularidade dos trabalhos a cargo do departamento regional) , devem constar como ressalvas às contas dos membros do conselho regional a ausência de padronização da avaliação dos recursos transferidos ao Instituto Euvaldo Lodi de Alagoas, as irregularidades referentes aos processos de seleção de pessoal, bem como as diversas falhas observadas na concessão de patrocínios pelo Sesi/AL.
Quanto à proposta de determinações constantes da alínea "e.2", envolvendo a adoção de medidas corretivas no caso da eventual realização de mais uma edição do projeto Cine Sesi, considero mais apropriado endereçar ciência à entidade acerca das falhas constatadas na edição de 2015.
***
Diante do exposto, manifesto-me pela aprovação do acórdão que ora submeto à apreciação deste Colegiado.
TCU, Sala das Sessões Ministro Luciano Brandão Alves de Souza, em 7 de julho de 2020
Weder de Oliveira
Relator